台灣高等法院高雄分院民事判決　　　　九十年度上更(一)字第四三號
　　　上　訴　人　　庚○○
　　　上　訴　人　　丁○○
　　　上　訴　人　　甲○○
　　　上　訴　人　　己○○
　　　上　訴　人　　壬○○
　　　訴訟代理人　　辛○○
　　　上　訴　人　　戊○○
　　　上　訴　人　　丙○○
　　　被上訴人　　　乙○○
右當事人間請求分割共有物事件，上訴人對於中華民國八十六年六月三十日臺灣高雄
地方法院八十五年度訴字第二一七九號第一審判決提起上訴，經最高法院第一次發回
更審，本院判決如左：
    主    文
原判決除確定部分外廢棄。
兩造共有坐落高雄縣林園鄉○○○段三九九地號，面積八四七平方公尺土地，分割為
如附圖所示：即Ａ部分面積六六平方公尺分歸上訴人戊○○取得；Ｂ部分面積六０平
方公尺，分歸上訴人壬○○取得；Ｅ部分面積一三平方公尺、Ｆ部分面積五九平方公
尺均分歸上訴人甲○○取得；Ｇ部分面積五九平方公尺分歸上訴人丁○○取得；Ｈ部
分面積七四平方公尺分歸上訴人辛○○使用；Ｋ部分面積二四平方公尺、Ｉ部分面積
八０平方公尺、Ｐ部分面積七一平方公尺，均分歸上訴人丙○○取得；Ｊ部分面積一
０七平方公尺，分歸上訴人己○○取得；Ｌ部分面積四三平方公尺、Ｍ部分面積四八
平方公尺、Ｎ部分面積五０平方公尺、Ｏ部分面積六六平方公尺，均分歸上訴人庚○
○取得；Ｃ部分面積一九平方公尺、Ｄ部分面積八平方公尺，均分歸被上訴人取得。
上訴人甲○○、辛○○、己○○各應補償上訴人丙○○、被上訴人乙○○如附表二所
示金額。
第一（除確定部分外）、二審訴訟費用由上訴人戊○○、壬○○、甲○○、丁○○、
辛○○、己○○、被上訴人各負擔十三分之一，上訴人丙○○、庚○○各負擔十三分
之三。
    事實及理由
一、本件為分割共有物之訴訟，訴訟標的對於共同訴訟之各人必須合一確定，依民事
    訴訟法第五十六條第一項第一款規定，上訴人丙○○上訴之效力，及於同造之庚
    ○○、己○○、辛○○、丁○○、甲○○、壬○○、戊○○，應併列為上訴人，
    合先敘明。
二、被上訴人起訴主張：坐落高雄縣林園鄉○○○段三九九地號土地面積八四七平方
    公尺，係兩造共有，應有部分如附表一所示。兩造就上開土地並無不分割之特約
    ，依其使用目的，亦無不能分割之情形，因各共有人不能達成分割之協議，爰訴
    請裁判分割，並陳明願分得附圖Ｃ、Ｄ部分土地，不足部分土地面積，願依公告
    現值受補償。
    上訴人丙○○則以：伊就系爭土地之應有部分達四百八十分之一百零二，如按原
    判決附圖乙案（下稱乙案）分割，伊分得之Ｃ、Ｄ、Ｋ部分，均屬畸零地，無法
    利用，對伊甚不公平，希分得附圖Ｉ、Ｋ、Ｐ部分，不足部分之面積願依公告現
    值受補償等語；上訴人庚○○以：如依乙案（即分得附圖Ｌ、Ｍ、Ｎ、Ｏ部分）
    分割，願拋棄應受補償金額等語；上訴人己○○、辛○○、甲○○均以：請依使
    用現狀分割，超過應有部分之土地面積，願依公告現值補償等語；上訴人戊○○
    、壬○○均以：請依使用現狀分割等語，資為抗辯。上訴人丁○○則未表示意見
    。
三、原審就系爭土地分割為：如附圖所示Ａ部分面積０．００六六公頃，分歸上訴人
    戊○○取得；Ｂ部分面積０．００六０公頃，分歸上訴人壬○○取得；Ｅ部分面
    積０．００一三公頃、Ｆ部分面積０．００五九公頃，均分歸上訴人甲○○取得
    ；Ｇ部分面積０．００五九公頃，分歸上訴人丁○○取得；Ｈ部分面積０．００
    七四公頃，分歸上訴人辛○○取得；Ｋ部分面積０．００二四公頃、Ｉ部分面積
    ０．００八０公頃、Ｃ部分面積０．００一九公頃、Ｄ部分面積０．０００八公
    頃，均分歸上訴人丙○○取得；Ｊ部分面積０．０一０七公頃，分歸上訴人己○
    ○取得；Ｌ部分面積０．００四三公頃、Ｍ部分面積０．００四八公頃、Ｎ部分
    面積０．００五０公頃、Ｏ部分面積０．００六六公頃，均分歸上訴人庚○○取
    得；Ｐ部分面積０．００七一公頃，分歸被上訴人取得。上訴人就原審所為判決
    不服，求為將原判決廢棄，改依如附圖所示之方法為分割。被上訴人則求為駁回
    上訴之判決。
四、本件被上訴人主張系爭土地為兩造所共有，各共有人應有部分各如附表一所示，
    兩造就上開土地並無不分割之特約，依其使用目的，亦無不能分割之情形，且各
    共有人不能達成分割之協議，業據提出土地登記謄本、照片八張為證，且為上訴
    人所不爭執，堪信為實在。按除因物之使用目的不能分割或契約定有不可分割之
    期限者外，共有人得隨時請求分割共有物；又共有物之分割，依共有人協議之方
    法行之，分割之方法不能協議者，法院得依任何共有人之聲請，以原物分配於各
    共有人，以原物為分配時，如共有人中，有不能按應有部分受分配者，得以金錢
    補償之。民法第八百二十三條第一項、第八百二十四條分別定有明文。系爭土地
    之地目為建地，現供建屋居住使用，並無不能分割情事，兩造亦無訂定於一定期
    限不得分割之特約，則被上訴人訴請分割，洵屬有據，自應准許。
五、查系爭土地在王公路與廣應街交會處，其使用現狀，除附圖所示ＣＤＰ部分為空
    地，Ｂ部分面積六０平方公尺，為上訴人壬○○種植使用外，餘均由共有人各自
    建築房屋：Ａ部分面積六六平方公尺現為上訴人戊○○使用；Ｅ部分面積一三平
    方公尺、Ｆ部分面積五九平方公尺、Ｇ部分面積五九平方公尺，其上由上訴人甲
    ○○、丁○○共同建屋使用（實際由甲○○使用Ｅ、Ｆ部分、丁○○使用Ｇ部分
    ）；Ｈ部分面積七四平方公尺，由上訴人辛○○使用；Ｋ部分面積二四平方公尺
    、Ｉ部分面積八０平方公尺，均由上訴人丙○○使用；Ｊ部分面積一０七平方公
    尺，為上訴人己○○使用；Ｌ部分面積四三平方公尺、Ｍ部分面積四八平方公尺
    、Ｎ部分面積五０平方公尺、Ｏ部分面積六六平方公尺，均為上訴人庚○○使用
    中。而Ｃ部分面積一九平方公尺、Ｄ部分面積八平方公尺，面積均極狹小，Ｐ部
    分面積七一平方公尺，原來固歸被上訴人管領，惟其上並無建物，被上訴人實際
    住居北部，亦未使用該地，及系爭土地兩造應分配土地面積各如附表一所示，此
    為兩造所不爭執，並經原審會同高雄縣鳳山地政事務所勘測，及本院至現場勘驗
    ，製有勘驗筆錄、應分配土地面積明細暨土地複丈成果圖在卷。
六、上訴人除丁○○外，在本院一致陳明願依使用現狀分割，如逾應有部分或不能按
    應有部分受分配時，願依系爭土地公告現值為補償或受補償，及上訴人丙○○另
    陳明：願另分得Ｐ部分空地；上訴人庚○○陳明：如分得ＬＭＮＯ部分土地，即
    捨棄補償；被上訴人乙○○陳明：願分得ＣＤ部分空地，餘按土地公告現值受補
    償等語（本院卷第八七、一０五、一四三頁），而上訴人甲○○於原審即表示願
    分得Ｅ部分土地（原審卷一一七頁），上訴人丁○○應分配土地面積與其使用面
    積相當，且均未表示意見。是本院審酌系爭土地上建物均有其使用上之經濟效用
    ，各共有人均陳明不願拆屋，且依兩造主張之分割方案，其分得土地均可臨路，
    及上開共有人意願，認為將附圖Ａ部分面積六六平方公尺分歸上訴人戊○○取得
    ；Ｂ部分面積六０平方公尺，分歸上訴人壬○○取得；Ｅ部分面積一三平方公尺
    、Ｆ部分面積五九平方公尺均分歸上訴人甲○○取得；Ｇ部分面積五九平方公尺
    分歸上訴人丁○○取得；Ｈ部分面積七四平方公尺分歸上訴人辛○○使用；Ｋ部
    分面積二四平方公尺、Ｉ部分面積八０平方公尺、Ｐ部分面積七一平方公尺，均
    分歸上訴人丙○○取得；Ｊ部分面積一０七平方公尺，分歸上訴人己○○取得；
    Ｌ部分面積四三平方公尺、Ｍ部分面積四八平方公尺、Ｎ部分面積五０平方公尺
    、Ｏ部分面積六六平方公尺，均分歸上訴人庚○○取得；Ｃ部分面積一九平方公
    尺、Ｄ部分面積八平方公尺，均分歸被上訴人取得，最為適當。
七、系爭土地於八十四年度之公告現值為每平方公尺新台幣（下同）二萬零七百六十
    五元，有原告提出之地價證明書可憑，本院參酌兩造意願，認以公告現值核定補
    償費為宜。查上訴人甲○○分得七十二平方公尺，超過應分配面積十三平方公尺
    ，應補償二十六萬九千九百四十五元；上訴人辛○○分得七十四平方公尺，超過
    應分配面積十四平方公尺，應補償二十九萬零七百一十元；上訴人己○○分得一
    百零七平方公尺，超過應分配面積四十一平方公尺，應補償八十五萬一千三百六
    十五元；上訴人丙○○分得一百七十五平方公尺，不足應分配面積五平方公尺，
    應受補償一十萬三千八百二十五元；上訴人庚○○分得二百零七平方公尺，不足
    應分配面積十九平方公尺，應受補償三十九萬四千五百三十五元；被上訴人分得
    二十七平方公尺，不足應分配面積平方公尺，應受補償九十一萬三千六百六十元
    。又受補償人丙○○、庚○○、乙○○應受補償金額之比例為五：十九：四十四
    ；上訴人庚○○捨棄其應受補償額，其應受補償金額應自各該應補償額比例扣除
    ，依此計算，上開應補償及應受補償之金額各如附表二所示。
八、綜上，本院認以附圖所示之上述分割方法最為適當，並計算其應補償及應受補償
    金額如附表二所示；原審之分割方法尚有未洽，上訴意旨求予廢棄改判，為有理
    由，爰由本院將原判決（除確定部分外）廢棄，改判如主文第二項所示。
據上論結，本件上訴為有理由，依民事訴訟法第四百五十條、第七十八條、第八十五
條第一項但書、第八十一條第二款，判決如主文。
中　　　華　　　民　　　國　　九十一　　年　　　四　　　月　　 十七　　 日
　　　　　　　　　　　　　　　　　　　臺灣高等法院高雄分院民事第六庭
~B1審判長法官　許明進
~B2法　　　官　李炫德
~B3法　　　官　謝肅珍
右為正本係照原本作成。
如對本判決上訴，須於判決送達後二十日內向本院提出上訴狀，其未表明上訴理由者
，應於上訴後二十日內向本院提出上訴理由書（均須按他造當事人之人數附繕本）。
上訴時應提出委任律師或具有律師資格之人之委任狀，並依附註條文規定辦理。
中　　　華　　　民　　國　　　九十一　　年　　　四　　　月　　 十九　　 日
~B法院書記官　鄭翠芬
附註：
民事訴訟法第四百六十六條之一：
對於第二審判決上訴，上訴人應委任律師為訴訟代理人，但上訴人或其法定代理人具
有律師資格者，不在此限。
上訴人之配偶、三親等內之血親、二親等內之姻親，或上訴人為法人、中央或地方機
關時，其所屬專任人員具有律師資格並經法院認為適當者，亦得為第三審訴訟代理人。
第一項但書及第二項情形，應於提起上訴或委任時釋明之。
附表一
┌───┬───────────┬─────────┐
│共有人│　　應有部分　　      │　應分配面積　　  │
├───┼───────────┼─────────┤
│戊○○│　九百六十分之七十五　│ 六十六平方公尺   │
├───┼───────────┼─────────┤
│壬○○│　四百八十分之三十四　│ 六十平方公尺　   │
├───┼───────────┼─────────┤
│甲○○│　九百六十分之六十七　│ 五十九平方公尺   │
├───┼───────────┼─────────┤
│丁○○│　九百六十分之六十七　│ 五十九平方公尺   │
├───┼───────────┼─────────┤
│辛○○│　四百八十分之三十四　│ 六十平方公尺　   │
├───┼───────────┼─────────┤
│丙○○│　四百八十分之一０二　│一百八十平方公尺  │
├───┼───────────┼─────────┤
│己○○│　九百六十分之一二八　│ 六十六平方公尺   │
├───┼───────────┼─────────┤
│庚○○│　四百八十分之一二八　│二百二十六平方公尺│
├───┼───────────┼─────────┤
│乙○○│　十二分之一　　　　　│ 七十一平方公尺   │
└───┴───────────┴─────────┘
附表二
┌────┬──────┬────┬──────┬───────────┐
│應補償人│應補償金額  │受補償人│　受補償金額│ 備註                 │
├────┼──────┼────┼──────┼───────────┤
│甲○○  │ 194520元   │丙○○  │  19849元　 │庚○○應受補償額75425 │
│        │            ├────┼──────┤元，經其捨棄請求，應予│
│        │            │庚○○  │  0元       │扣除。                │
│        │            ├────┼──────┤(000000-00000=194520  │
│        │            │乙○○  │ 174670元　 │ 元)                  │
├────┼──────┼────┼──────┼───────────┤
│辛○○  │ 209483元   │丙○○  │　21376元　 │庚○○應受補償額81227 │
│        │            ├────┼──────┤元，經其捨棄請求，應予│
│        │            │庚○○  │  0元       │扣除。                │
│        │            ├────┼──────┤(000000-00000=209483  │
│        │            │乙○○  │ 188106元　 │ 元)                  │
├────┼──────┼────┼──────┼───────────┤
│己○○  │ 613484元   │丙○○  │　62600元   │庚○○應受補償額237881│
│        │            ├────┼──────┤元，經其捨棄請求，應予│
│        │            │庚○○  │  0元       │扣除。                │
│        │            ├────┼──────┤(000000-000000=613484 │
│        │            │乙○○  │ 550884元   │  元)                 │
└────┴──────┴────┴──────┴───────────┘
                                                                        Ｆ
